【裁判字號】    99,交聲,1044
【裁判日期】    991020
【裁判案由】    聲明異議
【裁判全文】
臺灣彰化地方法院交通事件裁定      99年度交聲字第1044號
原處分機關  交通部公路總局臺中區監理所彰化監理站
異  議  人  甲○○
上列異議人因道路交通管理處罰條例案件，對於交通部公路總局
臺中區監理所彰化監理站民國99年8月30日彰監四字第裁64-Z000
00000號裁決書不服，聲明異議，本院裁定如下：
    主  文
原處分關於裁處異議人甲○○罰鍰新臺幣肆萬伍仟元部分撤銷。
前項撤銷部分不罰。
其餘異議駁回。
    理  由
一、原處分機關略以：本件異議人即受處分人（下簡稱異議人）
     甲○○於民國96年10月27日3時44分許，騎乘車牌號碼LUN-
    876號重型機車，行經國道一號高速公路南向201.9公里處（
    彰化縣花壇鄉境）時，經警測試其呼氣酒精濃度達0.96MG/L
    ，有「汽車駕駛人酒精濃度超過規定標準（0.55MG/L）（無
    駕駛執照）」之違規行為，為內政部警政署國道公路警察局
    第三警察隊警員舉發，爰依、道路交通安全規則第114條第
    2款、道路交通管理處罰條例第35條第1項第1款、第24條第
    1項第2款之規定裁處罰鍰新臺幣（下同）45,000元，自99年
    8 月30日（裁決日）起1年內不得考領駕駛執照，並應參加
    道路交通安全講習。
二、聲明異議意旨略以：異議人酒醉駕車犯公共危險罪，已經臺
    灣彰化地方法院檢察署檢察官為緩起訴處分確定，並已依檢
    察官命令服完60小時之義務勞動服務，卻又收到監理站裁決
    書命繳交45,000元罰鍰、1年內不得考領駕駛執照，並應參
    加道路交通安全講習，違背一事不二罰原則，為此請求法院
    撤銷原處分等語。
三、按汽車駕駛人飲用酒類後，其吐氣所含酒精濃度超過每公升
    0.25毫克以上者，不得駕車；又汽車駕駛人，駕駛汽車經測
    試檢定，其酒精濃度超過規定標準者，處15000元以上60000
    元以下罰鍰，並當場移置保管其車輛及吊扣其駕駛執照1 年
    ，道路交通安全規則第114 條第2 款及道路交通管理處罰條
    例第35條第1 項第1 款分別定有明文。另按道路交通管理處
    罰條例所稱之車輛，包含機器腳踏車在內，該條例第3條第8
    款亦有明定。而汽車駕駛人違反本條例規定，應受吊扣駕駛
    執照處分，於汽車駕駛人係無駕駛執照駕車者，在所規定最
    長吊扣期間內，不得考領駕駛執照，同條例第67條第6項復
    規定至明。
四、經查：
  (一)異議人確有上開酒後駕車且呼氣酒精濃度高達0.96mg/l，超
    過規定標準0.55MG/L之違規事實，且其同一酒後駕車之行為
    ，因同時觸犯刑法第185條之3之公共危險罪，經移送臺灣彰
    化地方法院檢察署檢察官偵辦後，於96年12月6日以96年度
    偵字第9964號為緩起訴處分，緩起訴期間為2年，異議人並
    應依檢察官指示，於收受緩起訴執行通知書後，1年內向指
    定之機關、團體服義務勞務60小時，該緩起訴處分於97年1
    月16日確定，嗣於99年1月15日緩起訴期滿，且未經撤銷緩
    起訴等情，為異議人所不爭執，並有上開緩起訴處分書、彰
    化縣警察局舉發違反道路交通管理事件通知單及臺灣高等法
    院被告前案紀錄表各1份在卷可稽，此部分事實均堪認定。
 (二)按94年2 月5 日公布、95年2 月5 日施行之行政罰法第26條
    第1 項規定：「一行為同時觸犯刑事法律及違反行政法上義
    務規定者，依刑事法律處罰之。但其行為應處以其他種類行
    政罰或得沒入之物而未經法院宣告沒收者，亦得裁處之。」
    此乃一行為同時造成刑罰法律與行政秩序罰規定發生競合適
    用之關係時，基於「一事不二罰」之法理，經由立法程序確
    立應以刑罰優先為原則，避免行為人承受過度且重複之處罰
    ；此觀該條立法理由明確揭示：「一行為同時觸犯刑事法律
    及違反行政法上義務規定時，由於刑罰與行政罰同屬對不法
    行為之制裁，而刑罰之懲罰作用較強，故依刑事法律處罰，
    即足資警惕時，實無一事二罰再處行政罰之必要，且刑事法
    律處罰，由法院依法定程序為之，較符合正當法律程序，應
    予優先適用；但罰鍰以外之沒入或其他種類行政罰，因兼具
    維護公共秩序之作用，為達行政目的，行政機關仍得併予裁
    處，故為第1 項但書規定。」其理益明。是以前揭行政罰法
    中刑事法律處罰優先且不再處以行政秩序罰之目的，既係因
    為行為人已接受刑罰而足資警惕，且已發生懲罰之作用，即
    無使行為人陷於雙重處罰之不利益，則關於刑事法律處罰之
    範圍自應採取實質認定，凡刑事實體法或程序法中所規定客
    觀上剝奪行為人生命、自由、財產權利，主觀上亦因制裁之
    嚴厲性、痛苦性，其強度足以造成心理強制而間接達成矯正
    教化目的之處遇手段，皆應納入其中，而不以形式上符合刑
    法第32條至第34條所定主刑及從刑種類者為限，始與前揭法
    律規範之意旨相符。而酒後駕車經檢察官為緩起訴處分，並
    命被告向公益團體捐款或提供義務勞務者，被告係履行檢察
    官之緩起訴處分命令，此等命令名義上雖非刑罰，但仍是一
    種特殊的處遇措施，造成被告之財產減少或義務增加，性質
    上亦屬干預人民自由之處分，與刑事制裁無異，實質上為刑
    事處罰；僅因檢察官採取緩起訴處分之替代性刑事處遇手段
    ，未將該案逕行起訴或聲請簡易判決處刑，致其後適用之刑
    事訴訟程序有所區別，然觀諸受處分人負有包括提供勞動服
    務予檢察官指定機構在內之義務，其如未在上開指定期間內
    確實履行義務，依刑事訴訟法第253 條之3 第1 項第3 款規
    定，受處分人將遭受撤銷緩起訴處分之不利益；反之，倘其
    確實遵守並履行各項緩起訴條件，除非有合於刑事訴訟法第
    260條所定情形之一，否則即無再就同一案件遭受刑事訴追
    之虞；從而，受處分人所提供之義務勞務，主觀上亦具有強
    制性、懲罰性，係經由緩起訴處分條件之履行使其免於遭檢
    察官發動起訴程序，仍具有替代刑罰之效果，廣義而言，應
    屬前揭所稱之「實質刑事法律處罰」，而有行政罰法第26條
    第1項「一事不二罰」規定之適用。從而，本件酒後駕車之
    事實，既經檢察官為緩起訴處分，命異議人向指定之機關、
    團體服義務勞動服務60小時，而異議人亦於緩起訴期間內履
    行上開事項，即已實質上受有刑事處罰，自不得就同一酒後
    駕車之事實再為行政裁罰，是原處分裁處罰鍰4萬5000元部
    分，於法不合，此部分之異議為有理由，原處分就此部分應
    予撤銷。
  (三)至於原處分機關另裁處異議人1年內不得考領駕駛執照及施
    以道安講習部分，因屬行政罰法所稱之「其他種類行政罰」
    ，為兼顧維護公共秩序之目的，依上開道路交通管理處罰條
    例等規定及行政罰法第26條第1項但書之規定，雖經依刑事
    法律處罰後，原處分機關仍得依法併予裁處之，依法核無不
    當，異議人此部分之聲明異議，即無理由，應予駁回。
據上論斷，應依道路交通管理處罰條例第87條第2項、道路交通
案件處理辦法第19條、第20條前段，裁定如主文。
中    華    民    國    99    年    10    月    20    日
                        交通法庭     法  官  黃玉琪
以上正本證明與原本無異。
如不服本裁定，應於裁定送達後5日內向本院提出抗告狀(須附繕
本 )。
中    華    民    國    99    年    10    月    20    日
                                     書記官  黃得翔

司法院資訊處製作；財團法人民間司法改革基金會備份。
